臺灣高等法院臺南分院刑事判決
110年度上易字第277號
上  訴  人  臺灣臺南地方檢察署檢察官
被      告  盧信諭


上列上訴人因被告違反毒品危害防制條例案件，不服臺灣臺南地
方法院110年度易字第111號中華民國110年3月15日第一審判決（
起訴案號：臺灣臺南地方檢察署109年度營毒偵字第265號），提
起上訴，本院判決如下：
    主  文
原判決撤銷，發回臺灣臺南地方法院。
    理  由
一、聲請簡易判決處刑意旨略以：被告盧信諭前因施用毒品案件
    ，經臺灣臺南地方檢察署檢察官以107年度毒偵字第2357號
    為附命戒癮治療之緩起訴處分確定，緩起訴期間為2年(自民
    國107年9月17日至109年9月16日止，期滿未經撤銷)。詎其
    仍未戒除毒癮，復基於施用第二級毒品甲基安非他命之犯意
    ，於109年10月23日17時許，在臺南市○區○○路0段00000號住
    處，以將甲基安非他命置於玻璃球內，用火燒烤後吸食煙霧
    之方式，施用甲基安非他命1次。嗣於同年月26日10時59分
    許，為警調查販毒案件，通知盧信諭協助調查，並持檢察官
    核發之鑑定許可書對其採集尿液送驗後，結果呈安非他命、
    甲基安非他命陽性反應，進而查悉上情。因認被告涉犯毒品
    危害防制條例第10條第2項之施用第二級毒品罪嫌。
二、原審依通常程序判決本件公訴不受理，理由略以：聲請簡易
    判決處刑意旨雖指被告有施用第二級毒品之犯罪事實，然依
    附表所示被告施用毒品之處遇與罪刑紀錄，被告曾因施用毒
    品之機構內處遇（觀勒戒治）紀錄，其於初犯經觀勒執行完
    畢（105.08.12）後，至本件施用犯行時（109.10.23）止，
    並未因施用毒品行為再經機構內處遇，是其初犯之機構內處
    遇距離本件犯行已隔3 年，是本件於起訴後，因毒品危害防
    制條例修正，而有起訴程序違背規定之情形，自應為不受理
    之諭知，由檢察官另為適法之處置。且以⒈依最高法院109 
    年度台非字第76號判決整體意旨，顯係基於修正前本條例所
    為之論述（特別係基於修正前第24條第2 項之「撤銷緩起訴
    應起訴」之法律效果之推論），並未觸及其後該院大法庭裁
    定等裁判闡述之修正後本條例刑事政策意旨，而修法後之現
    行法並無「完成戒癮治療」等同「觀勒戒治執畢」處遇之明
    文規定，參酌修正前最高法院明示之再犯構成要件已經由同
    院依新法改採3 年為期定期治療規範之法律見解變更，是得
    否再援引該判決之完成戒癮治療等同於觀勒戒治執行完畢處
    遇之見解，顯非無疑義。⒉依原判決理由二、㈡、⒉之最高法
    院裁定明示之「檢察官優先適用毒品條例第24條命附條件緩
    起訴處分處遇（不論幾犯，亦無年限）」之裁示、參酌同院
    就施用毒品刑事政策意旨（機構外社區戒癮治療為主、機構
    內戒癮治療為輔、刑罰監禁之最後手段性），考量觀勒戒治
    執畢（機構內戒癮治療）後之期限內再犯法律效果係連結刑
    罰處遇，則就完成戒癮治療後之期限內再犯，自宜由檢察官
    依其前次完成戒癮治療成效與本次期限內再犯原因綜合考量
    ，判斷宜繼續採行機構外處遇（依上開裁定意旨不論幾犯亦
    無年限）、或以機構內處遇強制其再次戒除毒癮並警示其後
    再犯將受刑罰處遇，以符合刑罰最後手段性之要求。⒊依上
    開說明，依現行法之修法意旨與立法政策（機構外處遇之不
    計幾犯與年限、選用觀勒戒治法律效果連結刑罰應有最後手
    段性之考量），自難認完成戒癮治療有等同於觀勒戒治執行
    完畢之法律效果適用。而依刑事訴訟法第303條第1款、第30
    7條規定，不經言詞辯論逕為不受理之判決等語。
三、檢察官上訴意旨略以：㈠現行毒品危害防制條例採「附命完
    成戒癮治療緩起訴處分」及「觀察、勒戒或強制戒治」雙軌
    治療模式：毒品危害防制條例於87年修訂施行後，對於施用
    毒品者雖肯認具有「病患性犯人」之特質，惟囿於當時戒治
    及醫療體系均不完整、專業人員欠缺且戒毒知識尚有不足，
    社會大眾仍視施用毒品者為「犯人」而非「病患」，暨相關
    戒毒及事後之追蹤、輔導配套措施亦不完備，其刑事政策明
    顯將施用毒品者偏向「犯人」身分處理，導致監獄人滿為患
    ，且施用毒品人口不減反增。為此，戒毒政策不得不改弦易
    轍，開始正視施用毒品者實屬「病患」之特質，先於97年新
    增毒品條例第24條附命完成戒癮治療緩起訴制度，希望能藉
    由機構外之完整醫療體系，提供毒癮戒治者合法妥適之治療
    ，再以事後密集之監控措施防止施用毒品者再犯，而確立「
    附命完成戒癮治療緩起訴處分」及「觀察、勒戒或強制戒治
    」雙軌治療模式。（參最高法院刑事大法庭109年度台上大
    字第3826號裁定理由欄三㈢所載 ）。㈡完成緩起訴附命之「
    戒癮治療」，事實上已接受等同「觀察、勒戒」處遇，「附
    命緩起訴」後，3年內再犯施用第一、二級毒品者，依毒品
    危害防制條例第23條第2項或第24條第2項規定之相同法理，
    逕行提起公訴，無再依毒品危害防制條例第20條第1項重為
    聲請觀察、勒戒必要：毒品危害防制條例於97年4月30日修
    正後，對於進入司法程序之戒癮治療方式，採取「觀察、勒
    戒或強制戒治」及「附命緩起訴」雙軌制，其目的在給予施
    用毒品者戒毒自新機會。被告既同意參加戒癮治療，由檢察
    官採行「附命緩起訴」方式，此後「附命緩起訴」經撤銷，
    自不能再改採「觀察、勒戒或強制戒治」方式，重啟處遇程
    序。是該條例第24條乃一般刑事訴訟程序之例外規定，屬刑
    事訴訟法第1條第1項規定之「其他法律所定之訴訟程序」。
    該條第2項規定「前項（第一項）緩起訴處分，經撤銷者，
    檢察官應依法追訴」，已明示施用毒品案件於撤銷緩起訴處
    分後之法律效果為「依法追訴」，此乃因被告事實上已接受
    等同「觀察、勒戒」之處遇，惟其竟未能履行該條件，自應
    於撤銷緩起訴處分後就該次犯行依法起訴，而無再次聲請法
    院裁定觀察、勒戒之必要。「附命緩起訴」後，5年內（修
    法後改成3年）再犯施用第一、二級毒品者，因其事實上已
    接受等同「觀察、勒戒」處遇，顯見再犯率甚高，原規劃之
    制度功能已無法發揮成效，自得依毒品危害防制條例第23條
    第2項或第24條第2項規定之相同法理，逕行提起公訴，無再
    依毒品危害防制條例第20條第1項重為聲請觀察、勒戒必要
    （最高法院109年度台非字第105號判決意旨參照）。㈢最高
    法院刑事大法庭109年度台上大字第3826號裁定，係針對「
    機構內處遇」（即觀察、勒戒或強制戒治）執行完畢釋放後
    ，於「3年後再犯」的情形，表明應依毒品危害防制條例第2
    0條第2項規定送觀察、勒戒或強制戒治。該裁定探討之情形
    ，並未及於「機構外處遇」（即附命完成戒癮治療緩起訴處
    分）執行完畢後，3年內再犯、3年後再犯之情形應如何處置
    ，亦未推翻上述㈡之見解。㈣經查，被告盧信諭前因施用毒品
    案件，經依法院裁定送觀察勒戒後，認無繼續施用毒品傾向
    ，於經本署檢察官以105年毒偵字第837號為不起訴處分確定
    ，復因施用毒品案件，經本署檢察官以107年度毒偵字第245
    號為緩起訴處分確定，於109年3月15日緩起訴期滿未經撤銷
    ；再因施用毒品案件，經本署檢察官以107年度毒偵字第235
    7號為緩起訴處分，於109年9月16日緩起訴期滿未經撤銷，
    此有臺灣高等法院被告前案紀錄表附卷可稽。是被告既經該
    緩起訴處分確定，且於緩起訴期間內已完成戒癮治療（最高
    法院109年度台非字第77號判決意旨係以「緩起訴所命戒癮
    治療完成日」，而非以「緩起訴確定日」，起算該「3年」
    內再犯之期間），事實上已接受等同觀察、勒戒之處遇。從
    而，本件不論以107年3月16日緩起訴確定日、108年3月16日
    完成戒癮治療觀護期滿日起算，或以109年3月16日緩起訴期
    滿起算，均係緩起訴後3年內施用毒品之情形，依上揭說明
    ，應依法追訴，而無須再聲請觀察、勒戒甚明。㈤原審判決
    以「被告本案於109年10月23日施用甲基安非他命之犯行距
    前次觀察、勒戒執行完畢顯已逾3年，且被告雖有接受附命
    戒癮治療緩起訴處分之執行，惟檢察官所為附命戒癮治療之
    緩起訴處分，仍非觀察、勒戒或強制戒治，亦難等同視之。
    」認本件起訴程式違背規定而為不受理判決之似僅為原審判
    決之創見，缺乏依據，未顧及現行「觀察、勒戒或強制戒治
    」及「附命緩起訴」雙軌制之法制，且違反最高法院上揭見
    解，並未究明而恣意曲解最高法院刑事大法庭109年度台上
    大字第3826號裁定意旨，原審判決容有違法之違誤等語。
四、按毒品危害防制條例第20條第1項（犯同條例第10條之罪者
    ，檢察官應聲請法院裁定令被告入勒戒處所觀察、勒戒)之
    程序，於檢察官先依刑事訴訟法第253條之1第1項、第253條
    之2之規定，為附命完成戒癮治療之緩起訴處分時，不適用
    之，毒品危害防制條例第24條第1項定有明文。次按「附命
    緩起訴」後，5年（現修正為3年）內再犯施用第一級或第二
    級毒品者，因其事實上已接受等同「觀察、勒戒」處遇，顯
    見再犯率甚高，原規劃之制度功能已無法發揮成效，自得依
    毒品危害防制條例第23條第2項或第24條第2項規定之相同法
    理，逕行提起公訴，無再依同條例第20條第1項重為聲請觀
    察、勒戒必要。否則若被告心存僥倖，有意避險，選擇對其
    較有利之戒癮治療，如有再犯，又可規避直接起訴之規定，
    自與法律規範目的有悖（最高法院104年度第2次刑事庭會議
    決議參照）。又按毒品危害防制條例對於犯該條例第10條第
    1項、第2項之施用第一級或第二級毒品罪者，進入司法程序
    之戒癮治療方式，係採取第20條第1項、第2項規定「觀察、
    勒戒或強制戒治」及第24條第1項所定「附命完成戒癮治療
    之緩起訴處分」（下稱「附命緩起訴」）雙軌制，其目的同
    在給予施用毒品者戒毒自新機會。是以，被告既同意參加「
    戒癮治療」，並由檢察官採行「附命緩起訴」方式，且完成
    「附命緩起訴」所採用之戒癮治療完畢，自毋庸復行採取「
    觀察、勒戒或強制戒治」方式，重啟戒除毒癮以代替刑罰之
    處遇程序。被告既完成「附命緩起訴」之戒癮治療，事實上
    已接受等同「觀察、勒戒或強制戒治」執行完畢釋放之處遇
    ，如於該條例第23條第2項所定期間內，再犯施用第一級或
    第二級毒品罪，顯現其再犯率甚高，原規劃之「附命緩起訴
    」完成戒癮治療制度功能無法發揮成效，已無再次接受「觀
    察、勒戒或強制戒治」處遇之必要。倘被告經「附命緩起訴
    」，且完成戒癮治療後，因其事實上已接受等同「觀察、勒
    戒或強制戒治」執行完畢釋放之處遇，於上開期間內再犯施
    用第一級或第二級毒品罪，顯見其再犯率甚高，自應依該條
    例第23條第2項規定之相同法理，逕行追訴（提起公訴或聲
    請簡易判決處刑），而無再依該條例第20條第1項重行聲請
    觀察、勒戒或強制戒治之必要。再者，被告施用第一級或第
    二級毒品罪，經裁定觀察、勒戒或強制戒治程序者，係以「
    觀察、勒戒或強制戒治」執行完畢釋放後，起算上開再犯之
    期間，則被告係經「附命緩起訴」，依同一法理，應以經「
    附命緩起訴」並完成戒癮治療後，而非以「附命緩起訴」確
    定之日，起算該再犯之期間（最高法院109年度台非字第76
    號、109年度台非字第77號判決意旨參照）。準此，倘被告
    完成「附命緩起訴」之戒癮治療，應認事實上接受等同「觀
    察、勒戒或強制戒治」執行完畢釋放之處遇。又毒品危害防
    制條例之觀察、勒戒處分、或與觀察、勒戒有同等效力之附
    命完成戒癮治療之緩起訴處分，均係觀察施用毒品之「行為
    人」是否成癮及予以矯治之處分，不論其施用毒品行為次數
    多寡，只要在其執行觀察、勒戒或附命完成戒癮治療之緩起
    訴處分前所為之施用毒品行為，均為該處分矯治之對象，而
    為該處分之效力所及，經機構外處遇且完成戒癮治療者，應
    以其履行完成戒癮治療之時點，作為認定3年內再犯之標準
    。　　　
五、經查：
　㈠被告於109年10月23日17時許，在臺南市○區○○路0段00000號
    住處，以將甲基安非他命置於玻璃球內，用火燒烤後吸食煙
    霧之方式，施用甲基安非他命1次之犯罪事實，業經被告於
    警詢中坦承不諱，並有臺灣臺南地方檢察署鑑定許可書、臺
    南市政府警察局新營分局偵查隊採取尿液編號對照表（檢體
    編號：109A103）、臺南市政府衛生局檢驗結果報告（檢體
    編號：109A103）各1份在卷可稽，足徵被告任意性自白與事
    實相符，應堪採信，被告確有於前揭時間、地點，施用第二
    級毒品甲基安非他命之犯行已明。
　㈡被告曾因如附表（被告施用毒品之處遇與罪刑紀錄）編號4所
    示施用毒品案件（下稱另案），經臺灣臺南地方檢察署檢察
    官以107年度毒偵字第2357號為附命完成戒癮治療之緩起訴
    處分（因尚在同署107年度毒偵字第245號附命完成戒癮治療
    緩起訴期間，檢察官命依前案〈107年度毒偵字第245號〉之緩
    起訴命令，前往指定之戒癮治療機構完成戒癮治療），而該
    緩起訴處分於107年9月17日確定，緩起訴期間為2年（107年
    9月17日至109年9月16日），戒癮治療1 年（107緩護療285
    號，期間107年3月16日至108年3月15日 ），應履行必要命
    令遵守或履行期間（107緩護命1070號，應於緩起訴起算日
    起，至緩起訴屆滿前4個月止，定期向觀護人報到，除接受
    觀護人室不定期之尿液檢驗，檢驗結果須呈陰性反應，並接
    受毒品危害防制中心與觀護人室共同輔導，期間107年3月16
    日至109年5月16日）。嗣被告於108年3月15日完成戒癮療程
    後於109年5月16日觀護期滿，緩起訴未經撤銷，有上開該案
    緩起訴處分書、職權再議駁回處分書各1份（見本院卷第39
    至42頁）、臺灣臺南地方檢察署檢察官緩起訴處分命令通知
    書（附於同署107年度毒偵字第2357號卷）、臺灣高等法院
    被告前案紀錄表可稽，並經本院調取臺灣臺南地方檢察署10
    7年度毒偵字第2357號偵查全卷核閱在卷。又按「附命緩起
    訴」後，5年內（修法後改成3年）再犯施用第一、二級毒品
    者，因其事實上已接受等同「觀察、勒戒」處遇，顯見再犯
    率甚高，原規劃之制度功能已無法發揮成效，自得依毒品危
    害防制條例第23條第2項或第24條第2項規定之相同法理，逕
    行提起公訴，無再依毒品危害防制條例第20條第1項重為聲
    請觀察、勒戒必要（最高法院109年度台非字第105號判決意
    旨參照）。依前揭說明，是被告既基於自主意願，同意接受
    作成戒癮治療之緩起訴處分以替代觀察、勒戒之實施，經該
    緩起訴處分確定，且於緩起訴期間內於108年3月15日已完成
    戒癮治療，等同事實上已接受「觀察、勒戒」之處遇，其竟
    於3年內，於109年10月23日再犯本案施用第二級毒品罪，顯
    見再犯率甚高，原規劃之制度功能已無法發揮成效，檢察官
    乃逕依毒品危害防制條例第23條第2項之規定向原審法院聲
    請簡易判決處刑，於法並無不合。
　㈢綜上所述，本案被告前於另案緩起訴期間所完成之戒癮治療
    ，事實上已接受等同「觀察、勒戒」處遇，則檢察官以被告
    已於另案完成戒癮治療，係緩起訴後3年內再犯本案施用第
    二級毒品之情形，顯見原規劃之制度功能已無法發揮成效，
    揆諸前揭說明，應依毒品危害防制條例第23條第2項規定，
    逕行向原審聲請簡易判決處刑，應由法院為實體判決，而無
    再依同條例第20條第3項、第1項重為聲請觀察、勒戒必要。
    原審未予詳究被告於上開緩起訴處分期間已完成戒癮治療，
    乃以「附命緩起訴所命完成戒癮治療之處遇」與毒品危害防
    制條例第20條第1項、第2項所稱之機構內之觀察、勒戒或強
    制戒治不同，不能因被告已履行緩起訴所附之戒癮治療條件
    ，即認已等同觀察、勒戒執行完畢，逕以被告之戒癮治療（
    即附命完成戒癮治療緩起訴處分）並非機構內處遇，而以機
    構外處遇之不計幾犯與年限、選用觀勒戒治法律效果連結刑
    罰應有最後手段性之考量，難認完成戒癮治療有等同於觀勒
    戒治執行完畢之法律效果適用之見解，且本案被告施用毒品
    之時間，距其初犯之機構內處遇已隔3 年，而為公訴不受理
    之諭知，尚有未洽。檢察官上訴主張：被告於緩起訴期間內
    已完成戒癮治療，且緩起訴期滿未經撤銷，事實上已接受等
    同觀察、勒戒之處遇，故被告於戒癮治療完成後之3年內再
    犯本案施用第二級毒品之犯行，檢察官自應依法追訴，無須
    再聲請觀察、勒戒等語，指摘原判決不當，為有理由，自應
    由本院將原判決撤銷，另為維持被告之審級利益，併發回原
    審法院更為適法之處理，並不經言詞辯論為之。
據上論斷，應依刑事訴訟法第369條第1項但書、第372條，判決
如主文。　　　　
本件經檢察官黃莉琄聲請以簡易判決處刑並提起上訴。
中　　華　　民　　國　　110 　年　　5 　　月　　11　　日
                  刑事第二庭    審判長法　官  陳顯榮
　　　　　　　　　　　　　　　　　　　法　官  陳弘能
　　　　　　　　　　　　　　　　　　　法　官  黃裕堯
以上正本證明與原本無異。
不得上訴。
　　　　　　　　　　　　　　　　　　　書記官  蔡孟芬
中　　華　　民　　國　　110 　年　　5 　　月　　11　　日
附表：　　
被告施用毒品之處遇與罪刑紀錄   編號 偵查案號 處遇結果  1 臺灣臺南地方檢察署（下同）105 毒偵837 號 （初犯） 於105.03.24 施用毒品，經執行觀察勒戒（105.08.12出所），由檢察官為不起訴處分。  2 106 毒偵2399號 (二犯，初犯觀勒執畢3 年內再犯） 於106.07.11 施用毒品，經原審判處有期徒刑3 月確定（易刑從略。106 簡3202號，106.11.27確定），於107.08.28易科罰金執行完畢。  3 107 毒偵245 號 （三犯，初犯觀勒執畢3 年內再犯） ㈠於106.11.10施用毒品，經檢察官為附戒癮治療緩起訴處分（緩起訴期間107.03.16-109.03.15），應完成：①完成醫院戒癮治療1年（107緩護療70號，期間107.03.16-108.03.15）、②於緩起訴期滿前4個月內通知驗尿均呈陰性（107緩護命339號，期間107.03.16-108.11.15）。 ㈡戒癮治療部分，經被告履行完成。  4 107 毒偵2357號 （四犯，初犯觀勒執畢3 年內再犯） ㈠於107.06.27施用毒品，經檢察官為附戒癮治療緩起訴處分（緩起訴期間107.09.17-109.09.16），應完成：①完成醫院戒癮治療1年（107緩護療285號，期間107.03.16-108.03.15）、②通知驗尿均呈陰性（107緩護命1070號，期間107.09.17-109.05.16）。 ㈡戒癮治療部分，經被告履行完成。  5 108 毒偵1194號 （五犯，初犯觀勒執畢3 年內再犯） ㈠於108.02.23施用毒品，經檢察官為附戒癮治療緩起訴處分（緩起訴期間109.01.03-111.01.02），應完成：①完成醫院戒癮治療1年（109緩護療77號，期間109.01.03-110.01.02）、②通知驗尿均呈陰性（109緩護命204號，期間109.01.03-110.09.02）。 ㈡戒癮治療部分，未履行完成。  6 109營毒偵265 （本件施用毒品）